【裁判字號】    95,重訴,377
【裁判日期】    951211
【裁判案由】    交還土地等
【裁判全文】
臺灣臺中地方法院民事判決             95年度重訴字第377號
原      告  丙○○
訴訟代理人  柳正村律師
被      告  甲○○
訴訟代理人  乙○○
上列當事人間請求交還土地等事件，本院於民國95年11月27日言
詞辯論終結，判決如下：
    主    文
被告應將坐落台中市○○區○○段114地號土地上如附圖所示Ｂ
部分面積442.58平方公尺、Ｃ部分面積10.74平方公尺、Ｅ部分
面積208.45平方公尺及坐落台中市○○區○○段115地號土地上
如附圖所示Ｇ部分面積1251.63平方公尺之建物遷讓，並將該建
物及全部土地交還原告。
被告應自民國95年11月1日起至交還前開土地止，按月給付原告
新臺幣壹拾貳萬元。
原告其餘之訴駁回。
訴訟費用由被告負擔。
本判決第一、二項及命被告負擔訴訟費用部分，於原告以新臺幣
貳仟萬元為被告供擔保後，得假執行。
原告其餘假執行之聲請駁回。
    事實及理由
壹、兩造爭執要旨：
  一、原告主張：
    (一)坐落台中市○○區○○段114地號土地（面積1782.20平
        方公尺，以下簡稱114地號土地）及同段115地號土地（
        面積1447.69平方公尺，以下簡稱115地號土地），為原
        告所有。原告於民國（下同）90年3月28日與被告訂定
        土地租賃契約書，約定由原告將上開二筆土地出租予被
        告搭建臨時建築物，供做零售花市之用。租期自90年7
        月1日起至95年6月30日止共5年，租金每月新臺幣（下
        同）195,400元。又租賃契約書第5條第1款約定：「租
        賃期滿地上建物悉歸甲方（指原告）所有，乙方（指被
        告）絕無異議，甲方不支付任何補償費。」
    (二)兩造於租賃期間曾經涉訟，經臺灣臺中地方法院92年度
        重訴字第495號拆屋還地事件測量在案，為此引用該次
        複丈成果圖作為本件附圖。嗣雙方於臺灣高等法院臺中
        分院93年度上字第105號案件成立訴訟上和解，依和解
        書第3款約定：「租賃契約屆滿時，甲○○應無條件搬
        遷，不得請求任何賠償。」而原告於屆滿前委託律師於
        95年6月15日發函通知被告租期屆滿不再續租，被告須
        無條件搬遷，被告於95年6月19日收受上開律師函，故
        兩造租賃關係於95年6月30日租期屆滿即已消滅。被告
        於租期屆滿後寄給原告面額各120,000元之支票2張及匯
        票2張，是屬租賃關係消滅後之損害金，該等支票及匯
        票均經原告提示兌領，合計480,000元。被告於租賃關
        係消滅後給付之損害金，並不發生合意續租之效力。
    (三)本件租賃契約之期限已於95年6月30日屆滿，被告拒絕
        遷讓建物及交付土地。為此，先位請求被告交還建物及
        土地，並自95年7月1日起至95年10月31日止每月再給付
        原告相當於租金之損害金75,400元，並自95年11月1日
        起至交還建物及土地止按月給付原告相當於租金之損害
        金195,400元。而如被告主張系爭土地上之建物仍為被
        告所有，法院認為原告先位請求遷讓房屋為無理由，因
        本件租賃契約所約定之租期已經屆滿，被告占有系爭土
        地已無合法權源，原告本於租賃契約及所有人之地位，
        請求被告拆除地上建物交還土地，並自95年7月1日起至
        95年10月31日止每月再給付原告相當於租金之損害金75
        ,400 元，並自95年11月1日起至交還建物及土地止按月
        給付原告相當於租金之損害金195,400元。
    (四)並聲明：
        1.先位部分：(1)被告應將114地號土地上如附圖所示Ｂ
          部分面積442.58平方公尺、Ｃ部分面積10.74平方公
          尺、Ｅ部分面積208.45平方公尺及115地號土地上如
          附圖所示Ｇ部分面積1251.63平方公尺之建物遷讓，
          並將該建物及土地交還原告；(2)被告應自95年7月1日
          起至95年10月31日止再按月給付原告75,400元，及自
          95年11月1日起至交還建物及土地止按月給付原告195
          ,400元；(3)願供擔保，請准宣告假執行。
        2.備位部分：(1)被告應將114地號土地上如附圖所示Ｂ
          部分面積442.58平方公尺、Ｃ部分面積10.74平方公
          尺、Ｅ部分面積208.45平方公尺及115地號土地上如
          附圖所示Ｇ部分面積1251.63平方公尺之建物拆除，
          並將土地交還原告；(2)被告應自95年7月1日起至95年
          10月31日止再按月給付原告75,400元，並自95年11月
          1日起至交還建物及土地止按月給付原告195,400元；
          (3)願供擔保，請准宣告假執行。
  二、被告抗辯：
    (一)租賃契約書雖然約定地上建物於租約期滿後歸原告所有
        ，但兩造於臺灣高等法院臺中分院93年度上字第105號
        案件成立和解時，僅約定「租賃契約屆滿時，被告應無
        條件搬遷，不得請求任何賠償」，並未書明「同意建物
        歸原告所有」。
    (二)被告雖然有收受原告委託律師所發租期屆滿不再續租之
        律師函，但兩造於租期屆滿後一直協商調整租金及續租
        事宜，被告亦繼續給付4個月租金共480,000元，雙方應
        有租約期滿仍再續租之意，僅是就租期為二年或三年有
        所爭執而已。
    (三)並聲明：原告之訴駁回。
貳、得心證之理由：
  一、原告主張其於90年3月28日與被告訂定土地租賃契約書，
      將系爭二筆土地出租予被告搭建臨時建築物供做零售花市
      使用，租期自90年7月1日起至95年6月30日止共5年，租金
      每月195,400元。而兩造於租賃期間曾經涉訟，雙方於臺
      灣高等法院臺中分院93年度上字第105號成立訴訟上和解
      之事實，業據其提出土地租賃契約書、本院92年度重訴字
      第495號民事判決、臺灣高等法院臺中分院93年度上字第
      105號和解筆錄各一件為證，而被告對此情不為爭執，故
      足信為真實，本院即採為判決之基礎。
  二、兩造簽訂之土地租賃契約書第五條之(1)約定：「……租賃
      期滿地上建物悉歸甲方（指原告）所有，乙方（指被告）
      絕無異議。甲方不支付任何補償費。」而關於被告於簽訂
      租約後在系爭土地上搭蓋建物部分，前經本院92年度重訴
      字第495號拆屋還地事件囑託台中市中興地政事務所測量
      在案，此有原告提出之複丈成果圖附卷可憑，並經本院調
      取該民事卷宗核閱無誤。又原告主張以該複丈成果圖之測
      量結果作為認定被告搭蓋建物之範圍，被告對此未為爭執
      ，故本院即援引作為認定被告搭蓋建物範圍之依據。而依
      該複丈成果圖所示（經引用為本判決之附件，以下稱附圖
      ），被告於系爭二筆土地上搭蓋建物之範圍如下：114地
      號土地上Ｂ部分面積442.58平方公尺、Ｃ部分面積10.74
      平方公尺、Ｅ部分面積208.45平方公尺；115地號土地上
      Ｇ部分面積1251.63平方公尺。
  三、被告雖然抗辯兩造於臺灣高等法院臺中分院93年度上字第
      105號案件成立和解時，僅約定「租賃契約屆滿時，被告
      應無條件搬遷，不得請求任何賠償」，並未書明「同意建
      物歸原告所有」等語。但查，該和解筆錄之和解範圍，僅
      限於租金調降及如何給付租金而已，其餘租賃條件並未變
      更，為兩造所不爭執（見本院95年11月27日言詞辯論筆錄
      ），故該土地租賃契約書第五條之(1)「租賃期滿地上建物
      悉歸原告所有」之約定，於兩造成立前開訴訟上和解後仍
      然存在，並未有所變更。準此以論，被告在系爭二筆土地
      上搭蓋之建物（即附圖所示Ｂ、Ｃ、Ｅ、Ｇ部分），於租
      賃契約屆滿後，即歸原告所有。從而原告得依前開約定條
      款，請求被告遷讓並交付該等建物。
  四、本件土地租賃契約書約定之租賃期限為95年6月30日，依
      民法第450條第1項「租賃定有期限者，其租賃關係，於期
      限屆滿時消滅」之規定，該土地租賃契約即於95年6月30
      日因期限屆滿而消滅。被告雖然於95年6月30日後繼續占
      有使用系爭二筆土地，並交付原告相當於4個月租金之款
      項，但查：原告於租期屆滿前之95年6月15日，即委任律
      師發函向被告表示租期屆滿不再續租，此有原告提出之律
      師函及掛號郵件回執各一件在卷足參，被告亦自承確有收
      受該律師函。而按「民法第451條所定出租人於租期屆滿
      後須即表示反對之意思，始生阻止續租之效力，意在防止
      出租人於租期屆滿後，明知承租人就租賃物繼續使用收益
      而無反對之表示，過後忽又主張租賃關係消滅，使承租人
      陷於窘境而設，並非含有必須於租期屆滿時，始得表示反
      對之意義存在。故於訂約之際，訂明期滿後絕不續租，或
      續租應另訂契約者，乃難謂不發阻止續約之效力。」最高
      法院55年台上字第276號判例可資參照。本件原告既然於
      租期屆滿前向被告明確表示不再續租，而被告對此情亦有
      所認知，參酌前開判例意旨，被告於原告明確表示不再續
      租之情形下，雖然於租期屆滿後繼續使用土地及自行寄交
      相當於4個月租金之款項予原告，仍難認為本件租約有民
      法第451條「租賃期限屆滿後，承租人仍為租賃物之使用
      收益，而出租人不即表示反對之意思者，視為以不定期限
      繼續契約」規定之適用。從而該土地租賃契約已於95年6
      月30日因期限屆滿而消滅，誠無疑義。
  五、按承租人於租賃關係終止後，應返還租賃物，民法第455
      條前段定有明文。又按無法律上原因而受利益，致他人受
      損害者，應返還其利益；因故意或過失，不法侵害他人之
      權利者，負損害賠償責任，民法第179條、第184條第1項
      前段亦有明定。而無權占有他人之土地，可能獲得相當於
      租金之利益，為社會通常之觀念（最高法院61年台上字第
      1695號判例參照）。易言之，租賃期限屆滿後，承租人若
      仍繼續占有租賃物者，即屬無權占有，對出租人即構成不
      當得利或侵權行為。而無權占有他人之土地，依社會通常
      之觀念，被占有人因不能使用該租賃物，自受有相當於租
      金之損害。準此以解，被告於95年6月30日租期屆滿後，
      仍繼續占有系爭土地，對原告而言，即受有相當於租金之
      損害。茲審酌兩造於90年3月28日簽訂土地租賃契約書時
      ，雖然約定每月租金為195,400元，但嗣後於94年1月4日
      成立訴訟上和解，雙方同意自93年7月1日起每月租金以
      120,000元計算，此有臺灣高等法院臺中分院93年度上字
      第105號和解筆錄可證。本件土地租賃契約之租金，既然
      經雙方合意由每月195,400元調降為每月120,000元，且租
      期屆滿當時之租金仍為每月120,000元，則原告於租期屆
      滿後不能使用系爭二筆土地所受相當於租金之損害，自應
      以每月120,000元計算為適當。原告主張相當於租金之損
      害金，應以土地租賃契約原約定每月195,400元為計算，
      尚非可採。茲因被告已繳付4個月相當於租金之損害金（
      即95年6～9月），故原告請求被告自95年10月1日起至返
      還系爭二筆土地之日止，按月給付相當於租金之損害金
      120,000元，即屬有據。其餘逾此部分所請求之相當於租
      金之損害金，即非正當。
  六、綜上所述，原告先位請求被告將114地號土地上如附圖所
      示Ｂ部分面積442.58平方公尺、Ｃ部分面積10.74平方公
      尺、Ｅ部分面積208.45平方公尺及115地號土地上如附圖
      所示Ｇ部分面積1251.63平方公尺之建物遷讓，並將該建
      物及全部土地交還原告；及自95年11月1日起至交還前開
      土地止，按月給付原告120,000元，為有理由，應予准許
      。其餘逾此部分之請求，為無理由，應予駁回。而原告備
      位請求部分，因係以先位請求被告遷讓交付房屋無理由為
      其停止條件（即先、備位請求之第一項部分，至於先、備
      位請求之第二項部分，實際上並無相互排斥關係，且其請
      求依據及金額完全相同，故不應認為有先、備位請求之性
      質），而本院既認定原告請求被告遷讓交付房屋為正當，
      則備位請求即因停止條件未成就而無庸為判決，附予敘明
      。
  七、原告陳明願供擔保聲請宣告假執行，於其勝訴部分（即本
      判決主文第一、二項及命被告負擔訴訟費用部分），經核
      與法律規定相符，爰酌定相當擔保金額准許之。至於原告
      敗訴部分，其假執行之聲請，因失所依附，應予駁回。
伍、訴訟費用負擔及宣告假執行之依據：民事訴訟法第79條、第
    390條第2項。
中    華    民    國    95    年    12    月    11    日
                  民事第一庭    法  官  游文科
正本係照原本作成。
如對本判決上訴，須於判決送達後20日內向本院提出上訴狀。
中    華    民    國    95    年    12    月    12    日
                                書記官


司法院資訊處製作；財團法人民間司法改革基金會備份。
